臺灣士林地方法院民事判決　　　　　　　 96年度簡上字第7號
上　訴　人　戊○○
　　　　　　　　　　　　樓
訴訟代理人　丁○○
被　上訴人　乙○○
訴訟代理人　廖湖中律師
上列當事人間請求給付票款事件，上訴人對於中華民國95年11月
9 日本院士林簡易庭95年度士簡字第1390號第一審判決提起上訴
，被上訴人並為訴之減縮，本院於96年12月13日言詞辯論終結，
判決如下：
    主  文
上訴駁回（原判決所命給付之金額減縮為新臺幣貳拾捌萬零玖佰
元）。
第一審、第二審訴訟費用新臺幣捌仟元由上訴人負擔百分之八十
八即新臺幣柒仟零肆拾元，餘由被上訴人負擔。
被上訴人應給付上訴人新臺幣壹萬捌仟陸佰柒拾陸元。
上訴人其餘請求駁回。
    事  實
壹、程序部分：
一、按訴之變更或追加，非經他造同意，不得為之。但擴張或減
    縮應受判決事項之聲明者，不在此限，民事訴訟法第436 條
    之1 第3 項、第446 條第1 項、第255 條第1 項第3 款定有
    明文。本件被上訴人原審起訴時訴之聲明為「被告（即上訴
    人）應給付原告（即被上訴人）新台幣（下同）300,000 元
    及自民國95年1 月26日起至清償日止按週年利率6 ％計算之
    利息」，嗣於本院審理時，減縮聲明為「上訴人應給付被上
    訴人265,000 元及95年1 月26日起至96年1 月25日止按年息
    6 ％計算之利息」，核屬減縮應受判決事項之聲明，揆諸前
    開規定，自應准許。
二、再按法院廢棄或變更宣告假執行之本案判決者，應依被告之
    聲明，將其因假執行或因免假執行所為給付及所受損害，於
    判決內命原告返還及賠償，被告未聲明者，應告以得為聲明
    ，民事訴訟法第395 條第2 項亦有明文。本件上訴人提起上
    訴時上訴聲明為「(一)原判決廢棄。(二)上列廢棄部分，被上訴
    人在第一審之訴駁回。」，嗣於訴訟進行中，因被上訴人執
    原審判決聲請假執行業已受償303,928 元，故變更上訴聲明
    為「(一)原判決廢棄。(二)上列廢棄部分，被上訴人在第一審之
    訴駁回。(三)被上訴人應返還上訴人303,928 元」，揆諸前開
    規定，亦應准許。
貳、實體部分：
一、被上訴人主張：訴外人甲○○於95年1 月3 日持上訴人所簽
    發、訴外人甲○○及丁○○背書、發票日95年1 月26日、金
    額300,000 元、支票號碼SP0000000 號、付款人台北銀行石
    牌分行之支票乙張（下稱系爭支票）向其調借現金265,000
    元，訴外人甲○○並簽發同額同日之本票為擔保。又訴外人
    甲○○於同日持他紙訴外人洛宏健康事業有限公司（下稱洛
    宏公司）所簽發、訴外人甲○○背書、發票日95年3 月2 日
    、金額250,000 元、支票票號QL0000000 號之支票乙張（下
    稱洛宏公司支票）另向其調借現金200,000 元，並交付甲○
    ○所簽發同額同日之本票及洛宏公司負責人朱惟勇所簽發之
    本票為擔保，總計借款465,000 元，約明待支票日後兌現後
    ，再退還溢出之金額。詎原告屆期於95年1 月26日提示系爭
    支票，竟因掛失止付而遭退票。惟訴外人朱惟勇僅清償洛宏
    公司票款中之125, 000元。爰依票據關係訴請上訴人給付26
    5,000 元及自95年1 月26日起至96年1 月25日止按年息6％
    計算之利息等語（被上訴人原審起訴聲明原為被告應給付原
    告300,000 元及自95年1 月26日起至清償日止按週年利率6
    ％計算之利息，經原審判決全部勝訴，經上訴人提起上訴後
    ，於本院審理時減縮聲明如上）。
二、上訴人則以：系爭支票係上訴人借予丁○○使用，再由丁○
    ○交付與訴外人甲○○，用以幫忙春華診所朱惟勇醫師調現
    ，上訴人及丁○○均不認識被上訴人。然訴外人甲○○竟於
    95年1 月3 日持系爭支票及另紙洛宏公司25萬元支票向被上
    訴人分別調借現金265,000 元、200,000 元，利息高達10分
    以上，被上訴人明顯犯有重利罪，係以不相當之對價取得系
    爭支票，不得享有優於前手之權利。且被上訴人亦係以惡意
    或重大過失自無處分權之甲○○處取得系爭支票，自不得享
    有票據權利。丁○○聽聞訴外人甲○○持系爭支票向放高利
    貸者調現，遂要求訴外人甲○○返還支票，然因訴外人甲○
    ○未依約返還始辦理掛失止付。且訴外人甲○○已還款10幾
    萬元，被上訴人亦夥同黑道兄弟霸佔春華診所，收取診所每
    日所得抵償系爭支票票款，是系爭支票票款亦已清償完畢。
    再者，被上訴人持原審判決聲請假執行，經由本院95年度執
    字第3206 8號強制執行事件已向第三人台北富邦銀行石牌分
    行收取上訴人之票據止付保留款及存款債權金額303,928 元
    ，被上訴人請求上訴人給付票款既無理由，自應返還前開款
    項云云資為抗辯。
三、原審對於被上訴人之請求，判決上訴人全部敗訴，上訴人對
    原審判決全部聲明不服，請求廢棄原判決，駁回被上訴人在
    第一審之訴，並命被上訴人應返還上訴人303,928 元。被上
    訴人則求為判決駁回上訴。
四、兩造不爭執之事實：
（一）被上訴人於持有系爭支票，屆期於95年1 月26日提示，竟
      因掛失止付而遭退票。
（二）訴外人朱惟勇曾交付125,000元與被上訴人。
（三）被上訴人經由本院95年度執字第32068 號強制執行事件已
      向第三人台北富邦銀行石牌分行收取債務人戊○○之票據
      止付保留款及存款債權金額303,928 元。
五、得心證之理由：本件被上訴人主張持有系爭支票，屆期提示
    竟遭退票，請求上訴人給付票款265,000 元及利息等情，為
    被上訴人所否認，而以前開情詞置辯，是本件兩造之爭點，
    即在於：(一)被上訴人是否係無對價或以不相當之對價取得系
    爭支票？(二)訴外人甲○○是否對系爭票據無處分權？如是，
    被上訴人是否係以惡意或重大過失取得系爭支票？(三)系爭支
    票是否由朱惟勇清償完畢？茲分述如下：
（一）被上訴人是否係無對價或以不相當之對價取得系爭支票？
      本件被上訴人係因訴外人甲○○向其調借現金265,000 元
      ，因而持有系爭支票，此情為兩造所不爭，且據證人甲○
      ○到庭證述無訛。縱認上訴人所稱被上訴人收取月息10分
      乙節為真實，亦屬利息超過年息20％上限有無請求權及利
      息預扣不合法之問題，尚難認被上訴人以265,000 元之代
      價取得系爭支票，係以不相當之對價取得。
（二）訴外人甲○○是否對系爭票據無處分權？如是，被上訴人
      是否係以惡意或重大過失取得系爭支票？
      按按票據法第14條所謂以惡意或有重大過失取得票據者，
      係指明知或可得而知轉讓票據之人，就該票據無權處分而
      仍予取得者而言，最高法院52年度台上字第1987號判例可
      資參照。查系爭支票係上訴人借予丁○○使用，再由丁○
      ○交付與訴外人甲○○，用以幫忙春華診所朱惟勇醫師調
      現乙節，為上訴人所自承，亦與證人甲○○到庭證述相符
      ，則訴外人甲○○對於系爭支票自有處分權。嗣後丁○○
      雖請求訴外人甲○○交還系爭支票未果，然此為丁○○與
      訴外人甲○○之關係，對於被上訴人已取得之系爭票據權
      利尚不生影響。
（三）系爭支票是否由朱惟勇清償完畢？
      按當事人主張有利於己之事實者，就其事實有舉證之責任
      ，民事訴訟法第277 條前段定有明文。本件上訴人主張系
      爭票款業已清償完畢之事實，既為被上訴人所否認，自應
      由上訴人就此有利於己之事實負擔舉證責任。經查：訴外
      人甲○○於95年1 月3 日除持系爭支票向被上訴人借款26
      5,000 元外，同日另持洛宏公司支票向被上訴人調借現金
      200,000 元，並交付甲○○所簽發同額同日之本票及洛宏
      公司負責人朱惟勇所簽發之本票為擔保等情，業據被上訴
      人提出存摺、支票、本票影本為證（本院卷第44至47頁）
      ，且經證人甲○○、丙○○到庭證述綦詳，亦為上訴人所
      不爭，則訴外人朱惟勇雖曾交付125,000 元與被上訴人，
      未必即係清償系爭支票票款，被上訴人既同時持有洛宏公
      司支票及朱惟勇之本票，而訴外人朱惟勇又係洛宏公司之
      負責人，則其主張訴外人朱惟勇所交付之125,000 元係用
      以清償洛宏公司支票票款應符常理。又上訴人雖主張系爭
      票款亦以春華診所之營收抵償完畢云云，然查：證人甲○
      ○固到庭證稱「朱老闆借的25萬元及30萬元有還被上訴人
      」「春華診所被占用」云云，然其並未親眼見聞，而係聽
      聞他人轉述，是前開證言即屬傳聞證據而難採信。此外，
      上訴人復未能舉證以實其說，是難認其所主張系爭支票業
      已清償完畢乙節為真正。
（四）綜上，應認被上訴人係自有處分權之訴外人甲○○處取得
      系爭支票，且非係無代價或不相當之代價取得，上訴人前
      開所述均難憑採。按票據債務人不得以自己與發票人或執
      票人之前手間所存抗辯之事由，對抗執票人，票據法第13
      條前段規定甚明。是依前開規定，上訴人自不得以自己與
      執票人之前手（即丁○○、甲○○等）間所存抗辯事由，
      對抗執票人即被上訴人，則上訴人所稱有請求訴外人甲○
      ○返還系爭支票、丁○○並沒有收到錢等情，自不得對抗
      被上訴人。次按在票據上簽名者，依票上所載文義負責，
      發票人應照支票文義擔保支票之支付，又執票人向支票債
      務人行使追索權時，得請求自為付款提示日起之利息，如
      無約定利率者，依年利六釐計算，票據法第5 條第1 項、
      第126 條、第133 條分別規定甚明。從而，被上訴人依據
      票據關係請求上訴人給付265,000 元及自95年1 月26日起
      至96年1 月25日止（即執原審判決聲請假執行，收取上訴
      人票據止付保留款及存款債權金額之日），按年息6 ％計
      算之利息，為有理由，應予准許。原審為被上訴人勝訴之
      判決，於法並無不合，上訴人上訴意旨指摘原判決不當，
      求予廢棄改判，為無理由，應予駁回。惟被上訴人既於本
      院審理時減縮訴之聲明，則原判決所命給付之金額自應減
      縮為265,000 元及自95年1 月26日起至96年1 月25日止按
      年息6 ％計算之利息，即280,900 元（計算式如下：265,
      000*6 ％=15,900 ，265,000+15 ,900=280,900） 。
六、本院依職權定本件訴訟費用額為8,000 元（第一審裁判費3,
    200 元、第二審裁判費4,800 元），除減縮部分外，均應由
    上訴人負擔，即上訴人應負擔第一審、第二審訴訟費用88％
    即7,040 元，餘960 元由被上訴人負擔。
七、末按假執行之宣告，因就本案判決或該宣告有廢棄或變更之
    判決，自該判決宣示時起，於其廢棄或變更之範圍內，失其
    效力。法院廢棄或變更宣告假執行之本案判決者，應依被告
    之聲明，將其因假執行或因免假執行所為給付及所受損害，
    於判決內命原告返還及賠償，被告未聲明者，應告以得為聲
    明，民事訴訟法第395 條第1 項、第2 項定有明文。本件被
    上訴人業持原審判決聲請假執行，經由本院95年度執字第32
    068 號強制執行事件已向第三人台北富邦銀行石牌分行收取
    上訴人之票據止付保留款及存款債權金額303,928 元，被上
    訴人於本院審理時減縮訴之聲明，是原判決所命給付之金額
    自應減縮為280,900 元，又被上訴人雖於前開執行案件支出
    執行費2,400 元，然就減縮部分亦應自行負擔，是上訴人應
    負擔之執行費應為2,112 元（2,400*88％=2,112），加計上
    訴人應負擔之第一審、第二審訴訟費用7,040 元，扣除上訴
    人所支出之第二審裁判費4,800 元，則被上訴人共計得請求
    上訴人給付之金額為285,252元（計算式如下：280,900 元+
    2,112 元+ 7,040-4,800=285,252 元），然被上訴人於前開
    強制執行程序中已收取303,928 元，是被上訴人應返還上訴
    人18,676元（計算式如下：303,928- 285,252=18,676） 。
    從而，上訴人請求被上訴人返還18,676元之範圍內，為有理
    由，逾此部分之請求，即屬無據，應予駁回。
八、本件為判決之基礎已臻明確，兩造其餘攻擊防禦方法，業經
    本院審酌，認與判決結果不生影響，爰不予一一論述，附此
    敘明。
九、據上論結，本件上訴為無理由，依民事訴訟法第436 條之1
    第3 項、第449 條第1 項、第395 條第1 項、第2 項、第78
    條、第87條第1 項，判決如主文。
中　　華　　民　　國　　96　　年　　12　　月　　27　　日
                  民事第一庭  審判長法　官  黃小瑩
                                    法　官  洪舜帆
                                    法　官  藍雅清
以上正本證明與原本無異。
本件判決不得上訴。
中    華    民    國    96    年    12    月    31    日
                                    書記官  黃王雅寬
